【裁判字號】    89,訴,2598
【裁判日期】    891219
【裁判案由】    商業會計法等
【裁判全文】
臺灣高雄地方法院刑事判決                        八十九年度訴字第二五九八號
    公  訴  人  臺灣高雄地方法院檢察署檢察官
    被      告  甲○○
右列被告因違反稅捐法稽徵法等案件，經檢察官提起公訴（八十九年度偵字第二○二
六六號），本院判決如左：
    主  文
甲○○商業負責人，以明知為不實之事項，而填製會計憑證，處有期徒刑肆月；又公
司負責人，為納稅義務人以詐術逃漏稅捐，處有期徒刑參月。應執行有期徒刑陸月。
    事  實
一、甲○○係設於高雄市○○區○○路六十五號九樓之三「福牲工程有限公司」（下
    簡福牲公司）之負責人，為從事業務之人。明知林玉琴僅在民國八十五年間，在
    該公司工作數天，並未工作長達一年，竟於八十五年間某日，基於明知為不實事
    項而填製會計憑證及詐術逃漏稅捐之犯意，利用某不知情之不詳姓名會計人員，
    將該福牲公司八十五年度各類所得扣繳暨免扣繳憑單（下稱扣繳憑單）之會計憑
    證，登載林玉琴於八十五年間在福牲鎰公司領得薪資新台幣（下同）五十萬元之
    不實事項後，並製作中華民國八十五年度營利事業所得稅結算申報書，再利用不
    知情之會計人員持該扣繳憑單及該結算申報書，向財政部高雄市國稅局申報該公
    司八十五年度營利事業所得之營業費用之薪資部分支出，並以此詐術為福牲公司
    逃漏八十五年度營利事業所得稅計十二萬五千元，足以生損害於林玉琴及稅捐機
    關課稅之正確性。
二、案經林玉琴之配偶方東成檢舉由財政部高雄市國稅局函送臺灣高雄地方法院檢察
    署檢察官偵查起訴。
    理  由
一、右揭事實業據被告甲○○坦承不諱，核與被害人林玉琴指述情節相符，復有林玉
    琴八十五年度扣繳暨免扣繳資料退查通知單一紙附卷可資佐證，另被告復將林玉
    琴之薪資列入福牲公司營業成本，其公司當年度逃漏之營利事業稅額為十二萬五
    千元，復有八十九年九月四日財政部高雄市國稅局財高國稅法字第八九○四五八
    ○一號函文及八十五年度福牲公司營利事業所得稅結算申報核定通知書、申報書
    各一份在卷可佐。本件事證明確，被告犯行足堪認定。
二、按扣繳憑單係扣繳義務人將給付總額及扣繳稅額彙報供稽徵機關查核之用，自係
    商業會計法第十五條第一款所規定之會計憑證，經濟部八十七年七月二十二日經
    商字第八七二一七三七二號函釋可供參照；又扣繳憑單係附隨被告公司之業務而
    作成之文書，亦有最高法院七十年九月二十一日第九次刑事庭會議決議可參。又
    商業會計法第七十一條第一款以明知為不實之事項，而填製會計憑證或記入帳冊
    之罪，原即含有業務上登載不實之本質，不復另論以刑法第二百十六條、第二百
    十五條之罪（最高法院八十七年度台上字第十一號判決參照）。再申報營利事業
    所得稅，係商業負責人履行其公法上之義務，填載營利事業所得稅申報書行為，
    係基於納稅義務人身分為之，與一般所得者申報綜合所得稅之納稅義務人身分無
    異，是制作該申報書，自非制作其業務上作成之文書，縱有不實之記載而持以向
    稅捐機關申報營利事業所得稅，亦不能以行使業務上登載不實文書罪相繩。查被
    告係納稅義務人福牲公司之負責人，且為從事業務之人，本件由被告製作不實虛
    載之扣繳憑單向稅捐稽徵機關申報，足以生損害於林玉琴及稅捐機關核稅之正確
    性，並為納稅義務人福牲公司逃漏稅捐，揆諸上開說明，核被告所為，係犯稅捐
    稽徵法第四十七條第一款、第四十一條以詐術逃漏稅捐罪、商業會計法第七十一
    條第一款之明知不實事項填製會計憑證罪。公訴人認被告明知不實事項登載於其
    業務上製作之營利事業所得稅結算申報書並據以申報稅捐持之行使，係犯行使業
    務上登載不實文書罪，而與上開明知不實事項填製會計憑證罪間，有方法結果之
    牽連關係，為牽連犯，揆諸上開說明，容有未洽，惟該部分公訴人既認與前揭有
    罪部分有牽連犯之裁判上一罪之關係，爰不另為無罪之諭知。又被告利用不知情
    之會計人員為之，係間接正犯。
三、次按稅捐稽徵法第四十七條之規定，係將納稅義務人之公司、商業登記法規定之
    商業等之責任，基於刑事政策之考慮，於其應處徒刑範圍，轉嫁於公司之負責人
    、民法或其他法律規定對外代表法人之董事或理事、商業登記法規定之商業負責
    人、其他非法人團體之代表人或管理人，故於此情形而受罰之上列人員，乃屬於
    「代罰」性質，其既非逃漏稅捐之納稅義務人，當無所謂基於概括犯意逃漏稅捐
    ，而法人（公司）、商業、非法人團體等既不具有犯罪能力，自亦無犯意可言，
    其於稅捐稽徵法充其量僅係受罰主體，尤無所謂概括犯意之存在（最高法院八十
    一年度第三次刑事庭會議【四】決議意旨、八十七年度台上字第一九七四號判決
    參照）。又刑法第五十五條所規定之牽連犯，必須同一人犯一罪而其方法或結果
    行為另犯他罪名，始克相當；亦即必須同一犯罪主體之二個以上犯罪行為間，具
    有方法與目的、或原因與結果之關係，始得從一重處斷。公司負責人為納稅義務
    人之公司以不正當方法逃漏稅捐，既非稅捐稽徵法第四十一條之犯罪或受罰主體
    ，僅依同法第四十七條第一款之規定，代替公司受徒刑之處罰，自與其本身為犯
    罪主體所犯其他罪名（如刑法第二百十六條、第二百十五條、商業會計法第七十
    一條第一款等罪）間，不具牽連犯關係（最高法院八十八年度台非字第一四九號
    判決參照）。是被告所犯上開稅捐稽徵法第四十七條第一款、第四十一條以詐術
    逃漏稅捐罪，及前揭所述犯商業會計法第七十一條第一款之填製不實會計憑證罪
    間，均犯意各別，行為情節互殊，應分論併罰。
四、茲審酌被告身為公司負責人，對員工領得薪資自應核實申報，其一時失慮圖利，
    致罹刑章，惟其犯後坦承犯行深表悔意，其逃漏稅捐情節非重，及被害人係其妹
    ，惡性尚輕等一切情狀，爰分別量處如主文所示之刑，並諭知易服勞役之折算標
    準，並定其應執行刑，以資懲儆。
五、據上論斷，應依刑事訴訟法第二百九十九條第一項前段，稅捐稽徵法第四十一條
    、第四十七條第一款，商業會計法第七十一條第一款，刑法第十一條、第五十一
    條第五款，判決如主文。
中      華      民      國      八十九      年    十二    月    十九   日
                                  臺灣高雄地方法院刑事第二庭
                                      法  官    劉建利
右正本證明與原本無異。
如不服本判決，應於判決送達後十日內，向本院提出上訴狀。
                                      書記官    洪生輝
中      華      民      國      八十九      年    十二    月  二十一   日
附錄本判決論罪科刑之法條：
稅捐稽徵法第四十七條第一款、第四十一條。
商業會計法第七十一條第一款。


司法院資訊處製作；財團法人民間司法改革基金會備份。
